【裁判字號】    92,訴,1352
【裁判日期】    920908
【裁判案由】    稅捐稽徵法等
【裁判全文】
臺灣板橋地方法院刑事判決                        九十二年度訴字第一三五二號
    公  訴  人  臺灣板橋地方法院檢察署檢察官
    被      告  Ａ○○
右列被告因違反稅捐稽徵法等案件，經檢察官提起公訴（九十一年度偵緝字第八六八
號），本院判決如左：
    主  文
Ａ○○公司負責人，為納稅義務人，以不正當方法逃漏稅捐，處有期徒刑陸月，如易
科罰金，以參佰元折算壹日；又行使從事業務之人，明知為不實之事項，而登載於其
業務上作成之文書，足以生損害於公眾及他人，處有期徒刑肆月，如易科罰金，以參
佰元折算壹日。應執行有期徒刑捌月，如易科罰金，以參佰元折算壹日。緩刑肆年。
    事  實
一、Ａ○○係址設臺北縣中和市○○路七七二號四樓「利聲電子股份有限公司」（以
    下簡稱利聲公司，已於民國八十九年五月間結束營業，尚未辦理解散登記）負責
    人，為公司法所定之負責人，並以製作利聲公司各類所得扣繳暨免扣繳憑單及營
    利事業所得稅結算申報書為其附隨業務之人，利聲公司則為納稅義務人。Ａ○○
    明知如附表所示之黃○○等二十九人（以下簡稱黃○○等二十九人），於八十八
    年間並未受僱於利聲公司，亦未領取利聲公司任何薪資或報酬，竟基於逃漏稅捐
    及行使業務上登載不實文書之犯意，於八十九年間某日在上址利聲公司處，提供
    不實之員工薪資資料，利用不知情其真名不詳自稱「未○○」之成年會計，接續
    於Ａ○○其業務上所應附隨製作之利聲公司八十八年度各類所得扣繳暨免扣繳憑
    單及八十八年度營利事業所得稅結算申報書等文書上，虛列黃○○等二十九人於
    八十八年間在利聲公司領取如附表所示之薪資共計新臺幣（下同）八百六十五萬
    五千元，將該不實事項虛偽登載於其業務上附隨製作之前開文書，而將該不實薪
    資支出金額虛列為利聲公司營業成本，進而持向財政部臺灣省北區國稅局中和稽
    徵所申報扣抵八十八年度營利事業所得稅而行使之，以此不正當方法使納稅義務
    人利聲公司逃漏八十八年度營利事業所得稅一百一十三萬五千六百九十一元，足
    以生損害於財政部臺灣省北區國稅局中和稽徵所稅捐稽徵之正確性，並使黃○○
    等二十九人受有繳納該虛列薪資之所得稅捐及滯納金之虞等損害。
二、案經黃○○訴請臺灣板橋地方法院檢察署檢察官偵查起訴，暨丙○○（原名王美
    秀）訴由臺灣臺北地方法院檢察署檢察官及財政部臺灣省北區國稅局函請臺灣板
    橋地方法院檢察署檢察官移送併案審理。
    理  由
一、訊據被告Ａ○○固對其係利聲公司負責人及利聲公司確有於上開時地將黃○○等
    二十九人於八十八年度在該公司工作共支領八百六十五萬五千元薪資資料交由會
    計憑以報稅等情供承不諱，惟矢口否認有何違反稅捐稽徵法及行使業務上登載不
    實文書之犯行，辯稱：利聲公司八十八年度營利事業所得稅結算申報事宜，均係
    委託斯時在伊公司擔任會計之「未○○」負責處理，利聲公司八十八年底營運發
    生困難，嗣於八十九年五月間結束營業，黃○○等二十九人於八十八年間確實未
    在利聲公司工作，伊係在當時公司營運困難、心思很亂的情形下疏忽掉，伊並非
    要故意逃漏稅捐，伊並不知會計「未○○」之詳細住址等基本資料云云。經查，
    右揭事實，業據被害人黃○○、丙○○分別於臺灣板橋地方法院檢察署檢察官偵
    查中及臺灣臺北地方法院檢察署檢察官偵查中指訴綦詳，並有被害人亥○○、己○○、施學森、戊○○、甲○○、天○○、酉○○、壬○○、玄○○、庚○○、
    午○○、丙○○、卯○○、辰○○、戌○○、丑○○、寅○○、丁○○、Ｂ○○
    、癸○○、巳○○、申○○、宇○○、辛○○、宙○○、子○○、地○○、乙○○分別於財政部臺灣省北區國稅局、財政部臺灣省南區國稅局、財政部臺北市國
    稅局陳述其並未在利聲公司工作之檢舉資料（含檢舉書或談話筆錄）在卷足稽。
    次查，被告於本院審理時自陳利聲公司員工約有四、五十人（參見本院九十二年
    六月十一日訊問筆錄），而利聲公司申報八十八年度營利事業所得稅時虛列之員
    工人數竟高達二十九人，若謂其不知利聲公司有虛列員工薪資申報稅捐情事，實
    與常情有違。再查，被告復無法明確交代負責處理利聲公司八十八年度申報營利
    事業所得稅事宜之會計資料，而衡諸常情，公司所僱請之會計僅係事務執行者，
    並無決策能力，其依公司負責人所提供之員工資料據以製作公司各類所得扣繳暨
    免扣繳憑單及營利事業所得稅結算申報書，實難以辨別公司有無實際僱請該員工
    在該公司工作，更無於申報公司營利事業所得稅時，擅自虛列人頭充作公司員工
    以求增加公司營業支出、降低稅負之動機與必要，惟被告竟諉稱前開事宜均係斯
    時任職於利聲公司之會計「未○○」負責處理，其並不知情云云，亦顯與經驗法
    則有悖。是被告前開所辯各節，無非事後臨訟矯飾卸責之詞，不足採信。而查，
    被告擔任負責人之利聲公司其虛報黃○○等二十九人薪資八百六十五萬五千元後
    ，所逃漏八十八年度營利事業所得稅金額為一百一十三萬五千六百九十一元等情
    ，亦有財政部臺灣省北區國稅局中和稽徵所九十二年七月二十九日北區國稅中和
    一字第０九二一０二六七四一號函一份在卷足憑，此外，復有被害人黃○○等二
    十九人之檢舉書（含談話筆錄）、各類所得扣繳暨免扣繳媒體申報資料（各類所
    得扣繳暨免扣繳憑單）或綜合所得稅核定通知書等資料附卷足稽。綜上，被告Ａ
    ○○明知黃○○等二十九人於八十八年間並未在利聲公司工作，領取任何薪資或
    報酬，竟將黃○○等二十九人虛列為利聲公司員工，虛報薪資以增加營業支出，
    降低稅負，並致黃○○等二十九人受有須繳納該虛列薪資之所得稅捐及滯納金之
    虞，顯足以生損害於稅捐稽徵機關核課營利事業所得稅之正確性及黃○○等二十
    九人無疑。本案事證已臻明確，被告犯行洵堪認定，應予依法論科。
二、按營利事業填報扣繳憑單，乃附隨於業務而製作，此種扣繳憑單內容如有不實，
    而足生損害於公眾或他人，即係犯業務上登載不實文書之罪名（最高法院七十年
    度第九次刑事庭會議決議內容參照）。被告Ａ○○係利聲公司負責人，屬公司法
    所定之負責人，且製作利聲公司員工各類所得扣繳暨免扣繳憑單係被告之附隨業
    務。被告為逃漏納稅義務人利聲公司八十八年度營利事業所得稅，竟利用不知情
    之會計接續填製不實之各類所得扣繳暨免扣繳憑單及營利事業所得稅結算申報書
    ，並向稅捐稽徵機關提出，持以行使，使利聲公司因之逃漏八十八年度營利事業
    所得稅達一百一十三萬五千六百九十一元，核其所為，係犯稅捐稽徵法第四十一
    條、第四十七條第一款之公司負責人，為納稅義務人，以不正當方法逃漏稅捐罪
    ，及刑法第二百十六條、第二百十五條之行使業務上登載不實文書罪。又被告利
    用不知情之成年會計填製多份不實之各類所得扣繳暨扣繳憑單及營利事業所得稅
    結算申報書，係屬一犯意接續多次行為，且係侵害同一法益，應為接續犯，屬單
    純一罪。被告利用不知情之成年會計登載不實事項於業務上作成之文書後，復持
    之行使，登載不實之低度行為應為行使之高度行為所吸收，不另論罪。被告利用
    不知情之成年會計填製不實之各類所得扣繳暨扣繳憑單及營利事業所得稅結算申
    報書，並持以行使及逃漏稅捐，應屬間接正犯。至被告所犯上開稅捐稽徵法第四
    十一條、第四十七條第一款之公司負責人，為納稅義務人以不正當方法逃漏稅捐
    罪與刑法第二百十六條、第二百十五條之行使業務上登載不實文書罪二罪間，因
    本件逃漏稅捐者係納稅義務人利聲公司，利聲公司負責人即被告係基於刑事政策
    上之考慮，依同法第四十七條第一款將納稅義務人之公司應處徒刑之規定，轉嫁
    於公司負責人，是公司負責人即被告依第四十七條第一款規定而適用徒刑之處罰
    ，乃屬轉嫁代罰之性質，並非因其本身之犯罪而負行為責任，此與刑法第五十五
    條後段所規定之牽連犯，必須同一犯罪主體之二個犯罪行為間，具有目的與方法
    或原因與結果之關係，始得從一重處斷不同，亦即公司負責人即被告其為納稅義
    務人之公司以不正當方法逃漏稅捐，既非稅捐稽徵法第四十一條之犯罪或受罰主
    體，僅依同法第四十七條第一款之規定，代替公司受徒刑之處罰，自與其本身為
    犯罪主體所犯其他罪名（如刑法第二百十六條、第二百十五條之罪）間，不具牽
    連犯之關係（最高法院八十四年度臺上字第五三九一號判決、八十五年度臺上字
    第六０六五號判決、八十八年度臺非字第一四九號判決、八十九年度臺上字第四
    五四七號判決均可資參酌），公訴意旨認被告所犯行使業務上登載不實文書罪與
    逃漏稅捐罪二者間有方法結果之牽連關係，為牽連犯，應從一重處斷云云，尚有
    未洽，是被告所犯上述二罪間，犯意各別，行為亦殊，應予分論併罰。另公訴意
    旨漏未論列稅捐稽徵法第四十七條第一款轉嫁罰之規定，應予補充更正。又公訴
    意旨雖僅就被告虛列被害人黃○○薪資所得並製作虛偽不實之各類所得扣繳暨免
    扣繳憑單及營利事業所得稅結算申報書，持向稅捐稽徵機關提出行使，以逃漏利
    聲公司八十八年度營利事業所得稅部分起訴，惟併案部分有關被害人亥○○、己○○、施學森、戊○○、甲○○、天○○、酉○○、壬○○、玄○○、庚○○、
    午○○、丙○○、卯○○、辰○○、戌○○、丑○○、寅○○、丁○○、Ｂ○○
    、癸○○、巳○○、申○○、宇○○、辛○○、宙○○、子○○、地○○、乙○○等二十八人亦遭被告虛列薪資後持以行使業務上登載不實文書罪及逃漏稅捐罪
    部分，與前開起訴部分有接續犯之單純一罪關係，為有罪事實之一部，本院自得
    併予審理，附此敘明。爰審酌營利事業所得稅為國家從事各項基礎建設、提供公
    共服務之重要財政來源之一，被告身為公司負責人，其公司依法負有繳納之義務
    ，本應誠實申報，據實繳納，以維公益，詎被告竟營求私利，為公司逃漏稅捐而
    虛偽申報薪資支出，法紀觀念淡薄，心存僥倖，其不法行為足以生損害於公眾及
    他人，甚為可訾，應予非難，並兼衡被告為利聲公司逃漏稅捐之金額、所用手段
    、所生危害及犯後態度等一切情狀，分別量處如主文所示之刑，並依法定其應執
    行之刑。再被告行為後，刑法第四十一條業於九十年一月十日修正公布，於同年
    一月十二日生效施行，該法第四十一條第一項前段將得易科罰金之範圍由「犯最
    重本刑為三年以下有期徒刑以下之刑之罪」修正擴大為「犯最重本刑為五年以下
    有期徒刑以下之刑之罪」，修正後條文顯較有利於被告，應依刑法第二條第一項
    前段之規定，適用裁判時之法律即修正後刑法第四十一條第一項前段規定，就前
    開宣告刑及所定應執行刑均諭知易科罰金之折算標準。末查被告前未曾受有期徒
    刑以上刑之宣告，有臺灣高等法院被告全國前案紀錄表一份在卷可考，其因一時
    貪念失慮，致罹刑章，經此偵審程序並科刑之教訓後，當知所警惕，信無再犯之
    虞，本院認前開對其所宣告之刑以暫不執行為適當，爰併予宣告緩刑四年，以啟
    自新，並觀後效。
據上論斷，應依刑事訴訟法第二百九十九條第一項前段，稅捐稽徵法第四十七條第一
款、第四十一條，刑法第二條第一項前段、第十一條前段、第二百十六條、第二百十
五條、第四十一條第一項前段、第二項、第五十一條第五款、第七十四條第一款，罰
金罰鍰提高標準條例第一條前段、第二條，判決如主文。
本案經檢察官王志超到庭執行職務。
中      華      民      國      九  十  二    年      九    月    八    日
                                臺灣板橋地方法院刑事第二庭
                                    法      官  高  奕  驤
右正本證明與原本無異。
如不服本判決，應於判決送達後十日內向本院提出上訴狀 (應附繕本) ，上訴於
臺灣高等法院。
                                    書  記  官  廖  舜  宜
中      華      民      國      九  十  二    年      九    月    八    日
【附  表】：
  ┌─────┬───────┬─────────────┬───────
  │編  號    │被  害  人    │  虛  報  薪  資（新臺幣）│    備  註
  ├─────┼───────┼─────────────┼───────
  │  一      │黃  ○  ○    │  三十一萬五千元          │
  ├─────┼───────┼─────────────┼───────
  │  二      │亥  ○  ○    │  三十五萬元              │
  ├─────┼───────┼─────────────┼───────
  │  三      │己  ○  ○    │  十七萬五千元            │
  ├─────┼───────┼─────────────┼───────
  │  四      │施  學  森    │  十七萬五千元            │
  ├─────┼───────┼─────────────┼───────
  │  五      │戊  ○  ○    │  三十五萬元              │
  ├─────┼───────┼─────────────┼───────
  │  六      │甲  ○  ○    │  十七萬五千元            │
  ├─────┼───────┼─────────────┼───────
  │  七      │天  ○  ○    │  十七萬五千元            │
  ├─────┼───────┼─────────────┼───────
  │  八      │酉  ○  ○    │  三十四萬元              │
  ├─────┼───────┼─────────────┼───────
  │  九      │壬  ○  ○    │  十七萬五千元            │
  ├─────┼───────┼─────────────┼───────
  │  十      │玄  ○  ○    │  三十五萬元              │
  ├─────┼───────┼─────────────┼───────
  │  十一    │庚  ○  ○    │  三十五萬元              │
  ├─────┼───────┼─────────────┼───────
  │  十二    │午  ○  ○    │  三十五萬元              │
  ├─────┼───────┼─────────────┼───────
  │  十三    │丙  ○  ○    │  二十萬元                │ 原名王美秀
  ├─────┼───────┼─────────────┼───────
  │  十四    │卯  ○  ○    │  三十萬元                │
  ├─────┼───────┼─────────────┼───────
  │  十五    │辰  ○  ○    │  三十五萬元              │
  ├─────┼───────┼─────────────┼───────
  │  十六    │戌  ○  ○    │  三十五萬元              │
  ├─────┼───────┼─────────────┼───────
  │  十七    │丑  ○  ○    │  三十五萬元              │
  ├─────┼───────┼─────────────┼───────
  │  十八    │寅  ○  ○    │  三十五萬元              │
  ├─────┼───────┼─────────────┼───────
  │  十九    │丁  ○  ○    │  十七萬五千元            │
  ├─────┼───────┼─────────────┼───────
  │  二十    │Ｂ  ○  ○    │  三十五萬元              │
  ├─────┼───────┼─────────────┼───────
  │  二十一  │癸  ○  ○    │  三十五萬元              │
  ├─────┼───────┼─────────────┼───────
  │  二十二  │巳  ○  ○    │  十七萬五千元          │
  ├─────┼───────┼─────────────┼───────
  │  二十三  │申  ○  ○    │  三十五萬元              │
  ├─────┼───────┼─────────────┼───────
  │  二十四  │宇  ○  ○    │  三十五萬元              │
  ├─────┼───────┼─────────────┼───────
  │  二十五  │辛  ○  ○    │  十八萬元                │
  ├─────┼───────┼─────────────┼───────
  │  二十六  │宙  ○  ○    │  二十九萬五千元          │
  ├─────┼───────┼─────────────┼───────
  │  二十七  │子  ○  ○    │  三十五萬元              │
  ├─────┼───────┼─────────────┼───────
  │  二十八  │地  ○  ○    │  三十五萬元              │
  ├─────┼───────┼─────────────┼───────
  │  二十九  │乙  ○  ○    │  三十五萬元              │
  └─────┴───────┴─────────────┴───────
附錄本案論罪科刑法條全文：
稅捐稽徵法第四十一條
納稅義務人以詐術或其他不正當方法逃漏稅捐者，處五年以下有期徒刑、拘役或科或
併科新台幣六萬元以下罰金。
稅捐稽徵法第四十七條
本法關於納稅義務人、扣繳義務人及代繳人應處徒刑之規定，於左列之人適用之：
一、公司法規定之公司負責人。
二、民法或其他法律規定對外代表法人之董事或理事。
三、商業登記法規定之商業負責人。
四、其他非法人團體之代表人或管理人。
刑法第二百十五條
從事業務之人，明知為不實之事項而登載於其業務上做成之文書，足以生損害於公眾
或他人者，處三年以下有期徒刑、拘役或五百元以下罰金。
刑法第二百十六條
行使第二百十條至第二百十五條之文書者，依偽造、變造文書或登載不實事項或使登
載不實事項之規定處斷。


司法院資訊處製作；財團法人民間司法改革基金會備份。
